行　政　法　院　判　決　　　　　　　　　　　　　　八十七年度判字第四○三號
　　原　　　告　甲○○
　　訴訟代理人　陳文郎　律師
　　　　　　　　劉法正　律師
　　被　　　告　經濟部中央標準局
右當事人間因新式樣專利申請事件，原告不服行政院中華民國八十六年九月三十日台
八六訴字第三七○六七號再訴願決定，提起行政訴訟。本院判決如左︰
　　主  文
原告之訴駁回。
　　事  實
緣原告於八十四年九月一日以「鑽石一百六十八面圓明亮型切工」之形狀及花紋，向
被告申請新式樣專利。經編為第00000000號審查，不予專利。原告變更新式
樣物品名稱為「鑽石」並修正專利圖說，申經再審查，仍不予專利，發給（）台專
（壹）○三○二○字第一○五八九一號專利再審查審定書。原告不服，循序提起訴願
、再訴願，均遭決定駁回，遂提起行政訴訟，茲摘兩造訴辯意旨如次：
原告起訴意旨略以︰一、被告機關既已制定專利審查基準，自應在審查時基於專利審
查基準之審核基準及應注意事項，審慎審核專利申請案有無違反專利法之事實，有違
專利法者，應不予專利，而無違反專利法或無法定理由不予專利者，自應准予專利。
然，查專利審查基準第三－二－六頁，有對於新式樣屬透明物者在審查上應注意事項
加以說明，即『透明材質之運用，應考量其透明材料內可造形，以及折射、反射等
效果，不可單純以其外廓線之形狀作比較，亦不可以其為單純材料變更而核駁之，應
就其設計、視覺效果是否易於思及考量之。』，而系爭案『鑽石』即屬一種透明物，
被告若認為本案不符專利法之法定要件，應在原處分中載明本案有違於透明物新式樣
專利應准予事項之理由，以昭公信，然而不僅在原處分之再審查審定書未論及，訴願
決定及再訴願決定機關之決定書中，亦未對本案屬透明物新式樣不應准予專利之理由
加以說明，顯見被告機關及訴願、再訴願決定機關未加詳察，難稱公允有據。二、誠
如訴願決定機關認為，『我國新式樣專利係以物品之形狀、花紋、色彩或其結合具創
作性與新穎性為構成要件，而審查一物品是否符合於新式樣要件，當以物品所請之形
狀、花紋、色彩或其結合外觀設計上所呈現之覺效果為判斷依據』，就本案審查是
否符合於新式樣要件，同樣地當以本案『鑽石』所請求形狀及花紋之結合外觀設計上
所呈現之覺效果為判斷依據。而如同一般常識可知，鑽石之覺效果並非單純地由
其外觀形狀所呈現，而是透過其透明及高折射率之材質特性，呈現出其耀眼及特殊的
覺感受。被告以無法呈現鑽石之光澤覺效果之平面圖像與本案相較，顯然未詳查
本案所呈現之真正覺效果是否有異於習知圓鑽。且本案於原再審查理由書即檢附有
中華民國寶石協會之函件，指出本案『係目前全球所創之一百六十八面切磨面數之創
作，其所產生之光澤美感前所未有』；對於如中華民國寶石協會之熟悉鑽石設計者而
言，本案在其鑑定之下，具有前所未有之創作性及覺感受，被告機關在法定賦予熟
習鑽石相關設計人士身份同時，未見其審慎參酌真正熟習鑽石設計技術人士意見，其
所為系爭案未脫既有圓鑽造型窠臼，不具創作性之處分及決定，實難稱公允。請訂期
日通知兩造到庭為言詞辯論並撤銷原處分及一再訴願決定等語。
被告答辯意旨略以︰一、我國新式樣專利係以物品之形狀、花紋、色彩或其結合具創
作性與新穎性為專利要件，而審查一物品是否符合於新式樣專利要件，當以該物品所
請之形狀、花紋、色彩或其結合外觀設計上所呈現之覺效果是以為判斷。本案「鑽
石」整體所揭示之圓鑽形狀及花紋，仍屬沿採現有圓鑽（參見初審引證附件及再審查
理由書附件一所具之一四四面圓鑽）造形，再作更細部習見菱菊花紋切面增磨變化，
此適為熟習該項技術者易於思及之作，本案形狀及花紋未能脫離既有圓鑽之造形窠臼
，難稱具創作性。二、原告之訴訟理由一內謂本局未對本案屬「透明物」而不應准予
專利之理由加以說明云云。然查本局已於審查時論及本案所呈圓鑽形狀及一六八面菱
菊花紋切面之增磨變化，此均屬「透明物」構成之覺感受，原告主觀說詞，殊不足
採。三、查原告強調本案所具「光澤美感」、「高折射率材質特性」等特色，未足以
構成整體造形上覺創新感受，仍難稱具創作性。綜上所述，本局所為本案應不予專
利之審定並無違法，本案原告之訴無理由，請予駁回等語。
　　理  由
按稱新式樣者，謂對物品之形狀、花紋、色彩或其結合之創作，為專利法第一百零六
條第一項所規定。又同法第一百零七條第二項規定，新式樣係熟習該項技術者易於思
及之創作者，雖無同條第一項所列情事，仍不得申請取得新式樣專利。本件原告於八
十四年九月一日以「鑽石一百六十八面圓明亮型切工」之形狀及花紋，向被告申請新
式樣專利。經編為第00000000號審查，不予專利。原告變更新式樣物品名稱
為「鑽石」並修正專利圖說，申請再審查。被告以本案鑽石之整體圓鑽形狀及花紋，
仍沿採現有圓鑽造形（如西元一九九四年一月發行之「珠寶界」雜誌所示之同類物品
，即引證物品），所作更細部菱花紋切面增磨變化，為熟習該項技術者所易於思及，
並未脫既有圓鑽之窠臼，難謂具創作性，依專利法第一百零七條第二項規定，應不予
專利。原告訴稱本案鑽石屬於透明物，被告在原處分中未載明本案不符透明物新式樣
專利之理由；且未就本案藉由透明材質及高折射率材質特性審究其所呈現之覺感受
；更未對於原告所檢附之中華民國寶石協會出具之證明本案係目前全球首創之一百六
十八面切磨面數之創作，其所產生之光澤美感前所未有之證明函件審慎參酌，逕予應
不准專利之處分，難謂適法云云。查新式樣專利係以物品之形狀、花紋、色彩或其結
合具創作性與新穎性為構成要件，而審查一物品是否符合於新式樣專利要件，當以該
物品所請之形狀、花紋、色彩或其結合在外觀設計上所呈現之覺效果以為判斷，本
案整體所呈現之圓鑽形狀及花紋，仍採現有圓鑽造形，所作更細部習見菱菊花紋切面
增磨變化，在外觀設計上未見特異之覺效果，原告強調本案所具之「光澤美感」、
「高折射率材質特性」等特色，未足以構成整體造形上覺創新感受，仍難稱具創作
性。又被告於審定書內已論及本案所呈圓鑽形狀及一六八面菱菊花紋切面之增磨變化
，此即對於本案透明物構成之覺感受之審究，原告稱原處分未對本案屬透明物而不
應准予專利之理由加以說明，顯非可採。至中華民國寶石協會之函件雖稱本案一百六
十八面切磨面數其所產生之光澤美感前所未有，依上開說明，尚不能執為本案符合新
式樣專利要件之論據。被告認本案未脫既有圓鑽造形窠臼，不具創作性，不予專利，
並無違誤，一再訴願決定遞予維持，亦無不合。又本件事證已明，原告請求言詞辯論
，核無必要，其起訴意旨，非有理由，應予駁回。
據上論結，本件原告之訴為無理由，爰依行政訴訟法第二十六條後段，判決如主文。
中    華    民    國     八十七      年      三      月      十三       日
                    行 政 法 院 第 三 庭
                                審 判 長 評  事      趙　永　康
                                         評  事      吳　錦　龍
                                         評  事      高  啟  燦
                                         評  事      蔡  進  田
                                         評  事      鄭  淑  貞
右  正  本  證  明  與  原  本  無  異
                                         法院書記官  阮  桂  芬
中    華    民    國     八十七      年      三      月      十六       日
